【裁判字號】    91,訴,9
【裁判日期】    920117
【裁判案由】    常業詐欺等
【裁判全文】
臺灣高雄地方法院刑事判決                            九十一年度訴字第九號
    公  訴  人  臺灣高雄地方法院檢察署檢察官
    被      告  甲○○  男  四.
右列被告因常業詐欺等案件，經檢察官提起公訴（九十一年度偵緝字第一二九三號）
，本院判決如左：
    主  文
甲○○幫助以意圖為自己不法之所有，以詐術使人將本人之物交付為常業，累犯，處
有期徒刑玖月。
犯罪所得之報酬新台幣伍仟元沒收，如全部或一部不能沒收時，以其財產抵償之。
被訴侵占部分無罪。
    事  實
一、甲○○前因妨害公務案件，經臺灣臺南地方法院於民國八十八年五月十八日，以
    八十八年度訴字第四五二號判決判處有期徒刑五月，並各經臺灣高等法院臺南分
    院、最高法院駁回上訴確定，於八十九年六月二十日執行完畢。
二、甲○○猶不知警惕，復於八十九年十一月間，因見臺灣新聞報刊登『缺錢請打0
    000000000號』分類廣告，在預見提供金融帳戶、存簿、提款卡及印章
    予陌生人士使用，有可能為非法集團所利用，以遂欺騙不知情之社會大眾及隱匿
    、掩飾犯罪所得財物或財產上利益之目的，竟基於洗錢及幫助常業詐欺之犯意，
    與前開行動電話使用人即自稱『劉先生』之成年男子（姓名、年籍不詳）達成出
    租金融帳戶之協議，以銀行帳戶每月新臺幣（下同）一千元、郵局帳戶每月三千
    元之代價，除將其原有臺灣南區郵政管理局轄下鹽埕郵局之帳戶（帳號：○六五
    ○五五─七號）出租外，另於八十九年十一月二日、八十九年十一月十三日與『
    劉先生』至中國信託商業銀行高雄分行、第一商業銀行三民分行，以甲○○之名
    義開戶後（帳號分別為○三七─五三─二七四五七─五─四─○號、00000
    000000號），再將該二帳戶出租，計收取利潤五千元，容認『劉先生』等
    人組成之犯罪集團使用其帳戶，以行不法之事。嗣『劉先生』取得前開帳戶存簿
    三本、金融卡三張及印鑑章三枚後（即每帳戶均含存簿一本、金融卡一張及印鑑
    章一枚），即與該自稱『王小姐』之成年女子、自稱『李小姐』之成年女子、自
    稱『陳先生』之成年男子、自稱『宋先生』之成年男子及自稱『張先生』之成年
    男子（姓名、年籍均不詳）等人，基於共同詐欺之犯意聯絡，並以之為常業，先
    於八十九年十一月十六日間起至八十九年十二月一日止間，陸續於自由時報臺中
    版；中國時報桃園版、臺中版及臺北版之分類廣告上刊登『政府立案專辦銀行公
    司個人信貸』等廣告，佯向不知情之社會大眾招攬個人信用貸款，並提供000
    000000號免付費電話及○四─0000000、○四─0000000、
    0000000000、0000000000、0000000000、○二
    ─00000000等電話作為聯絡工具，待接獲民眾詢問電話，再以需先繳手
    續費、預付利息及向銀行人員包紅包始能貸得款項等事由，要求民眾先匯款至渠
    指定之帳戶，致林明宗、許來美、余麗卿、蕭聖民、萬正義及葛正豪等人均陷於
    錯誤，分別於八十九年十一月二十三日、八十九年十一月二十三日、十一月十五
    日（銀行查詢單記載十一月十六日）、十一月二十七日、十二月一日及十一月二
    十九日，各將二萬五千元、三萬五千元、七萬元、三萬五千元、二萬元及一萬元
    不等之金額，匯入甲○○上開中國信託商業銀行高雄分行之帳戶內，而上開款項
    ，旋被該犯罪集團人員，以甲○○之提款卡提領殆盡（均以自動提款機跨行提款
    方式）。之後，林明宗因未貸得款項，且對方亦不再接聽電話，始知受騙，乃報
    請警方通知中國信託商業銀行總行凍結該帳戶，嗣甲○○於八十九年十二月十一
    日九時五十分許，至中國信託商業銀行高雄分行掛失存摺、提款卡及重新申請補
    發時，為警查獲。
三、案經高雄市政府警察局新興分局報告臺灣高雄地方法院檢察署檢察官偵查起訴。
    理  由
一、訊據被告甲○○坦承於右揭時、地，將原有之郵局帳戶（每月三千元）、新開戶
    之中國信託商業銀行高雄分行、第一商業銀行三民分行等帳戶（每月各一千元）
    ，出租予『劉先生』使用，並交付前開帳戶存簿三本、金融卡三張及印鑑章三枚
    等事實。惟否認有何洗錢、幫助他人常業詐欺之犯行，辯稱：該『劉先生』係以
    專供外勞匯款至印尼之用，俾便節稅為由，向其承租帳戶使用，相信之餘，乃出
    租帳戶，不知道會犯法，伊亦是受害人等語。經查：
  (一)右揭被告甲○○於八十九年十一月間，以銀行帳戶每月一千元、郵局帳戶每月三
    千元之代價，將其原有臺灣南區郵政管理局轄下鹽埕郵局、新開戶之中國信託商
    業銀行高雄分行、第一商業銀行三民分行等帳戶（每帳戶均含存簿一本、金融卡
一張及印鑑章一枚）出租予『劉先生』，嗣該『劉先生』等人組成之詐騙犯罪集
    團，即陸續於自由時報、中國時報之分類廣告上刊登『政府立案專辦銀行公司個
    人信貸』等廣告，並提供如犯罪事實欄所示之電話作為聯絡工具，待接獲民眾詢
    問電話，再以需先繳手續費、預付利息及向銀行人員包紅包始能貸得款項等事由
    ，致被害人林明宗、許來美、余麗卿、蕭聖民、萬正義及葛正豪等人，分別於八
    十九年十一月二十三日、八十九年十一月二十三日、十一月十五日（銀行查詢單
    記載十一月十六日）、十一月二十七日、十二月一日及十一月二十九日，各將二
    萬五千元、三萬五千元、七萬元、三萬五千元、二萬元及一萬元不等之金額，匯
    入甲○○中國信託商業銀行高雄分行之帳戶內等事實，業據被告自白在卷，並經
    被害人林明宗、許來美、余麗卿、蕭聖民、萬正義及葛正豪於警、偵訊中指訴甚
    詳，復有中國信託商業銀行活期性存款存提記錄查詢單、匯款單、廣告、匯款人
    個人戶基本資料查詢單及臺灣南區郵政管理局九十一年二月四日0000000
    ─○一五號函附之立帳申請書、存提款明細、更換印鑑申請書；第一商業銀行三
    民分行九十一年一月十四日一三民字第十三號函附之開戶資料、存提款記錄在
    卷可參。是此部分之事實，堪以認定。
  (二)另刑法上所謂『常業』，指反覆以同種類行為為目的之社會活動之職業性犯罪而
    言，至於犯罪所得之多寡，是否恃此犯罪為唯一之謀生職業，則非所問，最高法
    院八十五年度臺上字第五一○號判例意旨參照。本件該自稱『劉先生』等人組成
    之詐騙犯罪集團，反覆於不同之時間，在不同之地區、不同之報紙刊登招攬信用
    貸款之分類廣告，藉以詐騙不知情之多數社會大眾，顯係反覆以同種類行為為目
    的之社會活動之職業性犯罪，依前開判例意旨，不論是否恃此犯罪為唯一之謀生
    職業，該自稱『劉先生』等人所組成之詐騙犯罪集團，應係共同觸犯刑法第三百
    四十條之常業詐欺罪甚明。
  (三)被告是否有幫助之行為？
  所謂幫助行為乃指對於被幫助者之犯罪行為，予以物質或精神上之支持，而使其
    得以或易於實現構成要件，或使其行為造成更大之損害。準此，幫助犯之幫助行
    為應係指實施構成要件以外之行為，若係實施構成要件之行為，則非幫助行為，
    而係共同正犯行為。
  因本件該自稱『劉先生』等人所組成之詐騙犯罪集團成員均未到案，就現存之證
    據資料而言，並無證據證明被告為該集團之成員，雖被害人林明宗等人確實匯款
    至被告設於中國信託商業銀行高雄分行之帳戶，業如前述，但無證據證明該匯入
    之款項，為被告提款一空，是本件僅能證明被告係單純提供帳戶供人使用。又就
    客觀構成要件之層面，詐欺行為之成立，係施以詐術，使人陷於錯誤而交付財物
    ，而本件詐欺罪之構成要件行為實施，在於刊登不實廣告，透過電話聯繫匯款，
    再以被告之金融卡提款匯款，實施者均為前開犯罪集團成員，被告係單純提供帳
    戶供人使用，並未參與詐騙行為之實施，亦未提款匯款，已如前述，故被告應未
    參與詐欺罪之構成要件行為，其提供帳戶，僅係使犯罪者易於欺騙民眾、隱匿犯
    罪事實，依首開說明，屬詐欺罪構成要件以外之行為，而為幫助行為甚明。
  (四)被告是否有幫助之故意？
    就一般經驗法則而言，金融存款帳戶存簿、金融卡及印鑑章之使用，具有相當之
    專屬性、私密性，不論關係是否親密，為防止他人探知內容或非法使用，無不妥
    當保存，雖將帳戶、金融卡及印鑑章交予他人使用，亦甚普遍，但交付之對象、
    交付之原因，或係與己親近、且值信賴之人，或有特定用途，在諸多考量下，方
    為交付，況在借用帳戶非法牟利之犯罪新聞日多下，民眾耳濡目染下，對帳戶交
    付使用轉趨謹慎，要求甚高，被告並非毫無社會經驗，且曾於郵局開戶，對此自
    難諉為不知。本件被告雖辯稱：伊不知該帳戶為犯罪集團使用等語。但就帳戶交
    付使用之過程而言，被告自始至終，均無法得知『劉先生』之真實姓名，而廣告
    內容係『缺錢請打0000000000號』，並非收購帳戶內容，亦無收購事
    由、收購人之記載，且一般公司行號，欲非法使用人頭帳戶轉匯款、報稅，無不
    採用親近人士之帳戶，以免東窗事發、事跡敗露，豈有轉求社會大眾，多受牽制
    ，被告處此情形下，仍將帳戶交予陌生人士使用，而無懷疑之心，實難採信。準
    此，該自稱『劉先生』之人收購被告帳戶後，再從事詐財之事實，雖非被告所努
    力追求，亦非被告確定必然發生，但被告於懷疑下，預見提供金融帳戶、存簿、
    提款卡及印章予陌生人士使用，有可能為非法集團所利用，以遂欺騙不知情之社
    會大眾之目的，仍將帳戶交付他人使用，聽任其自然發展，不無幫助之間接故意
    。
  (五)另依洗錢防制法第二條第一款所示，所謂『洗錢行為』係指掩飾或隱匿因自己或
    他人重大犯罪所得財物或財產上利益者。被告預見提供金融帳戶、存簿、提款卡
    及印章予陌生人士使用，有可能為非法集團所利用，以遂渠掩飾、隱匿犯罪所得
    財物或財產上利益之目的，仍將帳戶交付他人使用，聽任其自然發展，不無洗錢
    之間接故意。從而，被告洗錢之犯行，堪以認定。
  (六)綜上直接、間接證據，本件事證明確，被告洗錢、幫助常業詐欺之犯罪事實，堪
    以認定。
二、核被告所為，係犯刑法第三十條第一項、第三百四十條之常業詐欺取財罪之幫助
    犯及洗錢防制法第九條第一項之洗錢罪。被告係一行為觸犯上開罪名，為想像競
    合犯，應依刑法第五十五條之規定，從一重論以常業詐欺取財罪之幫助犯。公訴
    人雖漏未起訴洗錢部分，然該部分之事實與公訴人起訴之事實，具有裁判上一罪
    之關係，為起訴效力之所及，本院自應併予審究。被告實施常業詐欺構成要件以
    外之行為，係幫助犯，依刑法第三十條第二項之規定，按正犯之刑減輕之；另被
    告前因妨害公務案件，經臺灣臺南地方法院於八十八年五月十八日，以八十八年
    度訴字第四五二號判決判處有期徒刑五月，並各經臺灣高等法院臺南分院、最高
    法院駁回上訴確定，於八十九年六月二十日執行完畢等情，有臺灣高等法院被告
    全國前案紀錄表、臺灣高雄地方法院檢察署刑案資料查註紀錄表在卷可參，被告
    受有期徒刑之執行完畢後，五年內再犯有期徒刑以上之罪，為累犯，應依刑法第
    四十七條之規定，加重其刑，爰依法先加重而後減輕。爰審酌被告一時貪小便宜
    ，提供帳戶存摺、提款卡及印鑑章等物供詐騙集團成員使用，致民眾受騙而匯款
    ，影響被害人之權益甚鉅，行為實有不當，惟念其係幫助、洗錢間接故意，而非
    幫助、洗錢直接故意，不法及罪責內涵較低，並參以僅獲取利益五千元等一切情
    狀，量處如主文所示之刑，以資懲儆。末查：被告犯罪所得報酬五千元，應依洗
    錢防制法第十二條第一項規定，宣告沒收，且如全部或一部未能沒收時，應以其
    財產抵償之。至如犯罪事實欄所示之帳戶存簿三本、金融卡三張及印鑑章三枚，
    雖係被告幫助犯罪所用之物，惟未扣案，雖無證據證明業已滅失，但為免執行之
    困難，縱屬被告所有，亦不宣告沒收，附此敘明。
三、無罪部分：
  (一)公訴意旨略以：被告另於八十九年十一月十三日，至高雄市苓雅區○○○路二十
    二號，由丙○○擔任保証人（丙○○已另為不起訴處分確定），向告訴人乙○○
    租得車牌號碼ＺＤ─一一七號營業用小客車一輛（下稱系爭車輛），並於十二月
    六日續租，每日租金三百五十元，每三日繳納一次。詎甲○○意圖為自己不法之
    所有，自租得車輛後即未交付租金，亦不返還該車，而將該車侵占入己等情。因
    認被告另涉犯刑法第三百三十五條第一項之罪嫌等語。
  (二)按犯罪事實應依證據認定之，無證據不得推定其犯罪事實；又不能證明被告犯罪
    者，應諭知無罪之判決，刑事訴訟法第一百五十四條、第三百零一條第一項前段
    分別定有明文。再認定被告有罪之事實，應憑證據，如未能發現相當之證據，或
    證據不足以證明，自不能以推測或擬制之方法，以為裁判之基礎；且認定犯罪事
    實所憑之證據，其為訴訟上之證明，須達於通常一般人均不致有所懷疑，而得確
    信其為真實之程度者，始得據為有罪之認定，倘其證明尚未達到此一程度而有合
    理之懷疑存在時，尚難為有罪之認定基礎；苟積極證據不足以為不利於被告事實
    之認定，即應為有利於被告之認定，更不必有何有利之證據（最高法院三十年上
    字第八一六號、四十年臺上字第八六號、七十六年臺上字第四九八六號判例參照
    ）。另刑法上之侵占罪，須持有人變易其原來之持有意思而為不法所有之意思，
    始能成立，如僅將持有物延不交還或有其他原因致一時未能交還，既缺乏主觀要
    件，即難遽以該罪相繩，最高法院六十八年度臺上字第三一四六判例意旨參照。
  (三)公訴意旨認被告涉犯侵占罪嫌，無非係因被告已無資力，縱系爭車輛為錢莊開走
    ，被告為何未報案處理，且因被告未提供錢莊名稱，而錢莊無長期占用之理等情
    ，資為論據。訊據被告監決否認有何侵占罪嫌，辯稱：系爭車輛於續租後三、四
    天，在高雄市○○路附近，為錢莊之人強行開走等語。經查：證人即被告前同居
    人丙○○於本院證稱：於續租後二、三天，因被告積欠地下錢莊債務，系爭車輛
    即在高雄市○○路某酒店門口，遭錢莊行牽走，當時伊與被告均在車上，並隨車
    至地下錢莊，嗣被告簽下本票後，其與被告始一同坐車回家，錢莊人員表示系爭
    車輛要抵債用，並未返還鑰匙等語（詳本院九十二年一月三日審判筆錄），核與
    被告所辯相符。準此而論，系爭車輛係遭錢莊人員強行牽走，方未返還告訴人，
    被告應無變易持有為所有之意思，縱被告因無資力，故未出面解決租金債務，亦
    未向錢莊索回系爭車輛，亦不能遽認被告有侵占之犯行。此外，復查無其他積極
    證據足證被告有何上開犯行，不能證明其犯罪，依法應為無罪之諭知。
據上論斷，應依刑事訴訟法第二百九十九條第一項前段、第三百零一條第一項前段，
洗錢防制法第九條第一項、第十二條第一項，刑法第十一條、第三十條第二項、第三
百四十條第一項、第五十五條、第四十七條，罰金罰鍰提高標準條例第一項前段，判
決如主文。
中      華      民      國      九十二    年      一      月   十七     日
                                  臺灣高雄地方法院刑事第一庭
                                      法  官  方  百  正
右正本證明與原本無異。
如不服本判決，應於判決送達後十日內，向本院提出上訴狀。
                                      書記官  張  金  蘭
中    華    民    國      九十二      年      一      月      十七      日
附錄論罪科刑法條：
中華民國刑法第三百四十條
以犯第三百三十九條之罪為常業者，處一年以上七年以下有期徒刑，得併科五萬元以
下罰金。
洗錢防制法第九條第一項
洗錢者，處五年以下有期徒刑，得併科新台幣三百萬元以下罰金。


司法院資訊處製作；財團法人民間司法改革基金會備份。
